臺灣高雄地方法院民事判決　　　　　　 99年度簡上字第410號
上　訴　人　楊清翔
訴訟代理人　賈俊益　律師
被上訴人　　顏秀絹
訴訟代理人　張清雄律師
複代理人　　蔡孟珊律師
上列當事人間請求損害賠償事件，上訴人對於民國99年8月26日
本院鳳山簡易庭99年度鳳簡字第67號第一審判決提起上訴，本院
管轄之第二審合議庭於民國100年8月3日言詞辯論終結，判決如
下：
    主  文
原判決除確定部分外，關於命上訴人給付逾新台幣肆拾萬參仟玖
佰參拾陸元及自民國九十八年十二月四日起至清償日止，按週年
利率百分之五計算之利息部分，暨該部分假執行之宣告與訴訟費
用負擔之裁判均廢棄。
上開廢棄部分，被上訴人在第一審之訴駁回。
其餘上訴駁回。
第一審（除確定部分外）、第二審訴訟費用由上訴人負擔五分之
四，餘由被上訴人負擔。
    事實及理由
一、被上訴人主張：被上訴人自民國（下同）95年5月8日起，將
    所有坐落高雄市○鎮區○○街112號一、二層之不動產（下
    稱系爭房屋）出租上訴人經營美容坊，租期至98年6月19 日
    止，雙方並於所訂租賃契約書（下稱租賃契約）第12條約定
    ：租期屆滿或租約無效或終止租約時，被告應即搬遷，將租
    賃物以原狀交還告，不得有任何要求，如有遲延，被告每逾
    一日應給付原告每日一萬元之違約金。詎上訴人於租期屆滿
    後，於98年7月21日交還鑰匙，卻未將系爭房屋回復原狀，
    被上訴人於98年8月17日發文上訴人催告履行回復原狀義務
    ，仍置之不理，被上訴人只好自行雇工回復原狀，施工期間
    至98年10月10日止，合計花費新台幣（下同）359,090元。
    另依租賃契約第9條之約定，上訴人承租系爭房屋期間之水
    電費應由上訴人負擔，惟系爭房屋自98年4月15日至98年6月
    12 日之電費11,572元、電力斷電後重新申請費用198元、98
    年6 月12日至98年6月19日之電費174元，合計11,944元均係
    由被上訴人繳納，併代繳租賃期間欠繳之管理費3,800元。
    又依系爭租賃契約第12條之約定，上訴人於違約期間，每日
    應賠償被上訴人1萬元，則以上訴人遲延113日計算，已達上
    百萬元，被上訴人願意自動減為24萬元，故被上訴人得請求
    上訴人給付上開回復原狀費用、租賃期間之電費、管理費合
    計614,834元，扣除上訴人先前給付之押租金6萬元，合計
    554,834元。爰依租賃之法律關係，於原審聲明請求上訴人
    給付554,834元及自98年7月12日起至清償日止，按年息百分
    之5計算之利息。
二、上訴人則以：
    (1)被上訴人主張代為回復原狀費用不合理。蓋就相同有黏貼
    塑膠地板之情形，經請教其他裝修公司，就黏貼地板之情形
    ，應先以噴燈烘烤加熱使黏著劑脫膠，去除地板後再以溶劑
    洗地磚表面殘膠，此工作法並非困難之工法，且就系爭房屋
    面積估價，除去塑膠地板及殘膠所須費用只須11,000元，此
    有棋峰有限公司之估價單及證人呂清金之證言可稽，為此，
    被上訴人委由興和盛公司直接以破壞地磚方式回復原狀，即
    非屬適當之方式，而為不必要之支出。又塑膠地板若可不用
    破壞地磚方式回復，亦不須有原審判決書附表（下稱系爭附
    表）所列編號第2項地坪打除清運費、第3項地坪鋪面地磚、
    第7項樓梯鋪設花崗石及第8項樓櫸木扶手之施工項目。(2)另
    就系爭附表第1項木作拆除及清運工作，經以本案所示相片
    請他家公司估價，渠等皆表示興和盛公司施作運用有偏高情
    形，依友立科技有限公司之報價單，所須費用為61,000即可
    完成，因此系爭請款明細第1項木作拆除運棄費用逾61,000
    元部分應不合理。(3)又租約到期前，即由上訴人委由店長方
    奕文與被上訴人及其配偶張明騰洽談回復原狀方式，至租約
    到期後亦有找張明騰洽談，但期間張明騰有事以致無法確認
    ，亦無交付鎖匙予被上訴人或張明騰。原審主張履行回復義
    務並非兼需被上訴人之行為云云，惟查就系爭房屋內何種裝
    潢為有益費用？何部分是被上訴人要保留，又所謂回復原狀
    之原狀為何? 此皆須被上訴人配合指示說明，上訴人於租約
    到期前及到期後，皆多次要與被上訴人配偶張明騰接洽，然
    皆因為張明騰有事未能接洽，最後才由上訴人配偶黃淑華於
    98年7月21日將鑰匙交給被上訴人委任之律師，此部分事實
    黃淑華於原審到庭作證為佐。因此自98年6月20日起至98 年
    7月21日止，上訴人並無遲延交還建物之責任。再退步言之
    ，縱然如原審所認定，認為要拆除所有木作隔間才符合交還
    之本旨，然若被上訴人於98年6月20日即配合收受鑰匙，被
    上訴人亦可自當日自行回復原狀工程，亦可減少延宕完工之
    時間，因此自98年6月20日至98年7月21日期間亦不應計算違
    約金。(4)又依社會經驗判斷，於房屋租約到期後，房東皆須
    有一段招租期間，才能找到新的承租人。就本案而言，於98
    年6月19日租約到期前，每月租金為35,000元，若以每月30
    日計算，每日租金約為1167元，原審判決依實際應支出之回
    復原狀費用計算損害賠償金額，就此回復原狀期間，被上訴
    人可再行招租，因此上訴人若按原租金計算方式給付予被上
    訴人，被上訴人即無任何損失可言，因此違約金亦應按每日
    1167元計算已足完全填補被上訴人之損失，被上訴人尚有於
    招租期間有租金收入之利益，原審判決以每日2000元計算違
    約金(換算租金等於每月租金六萬元)，此違約金計算應有過
    高，被上訴人之請求顯無理由等語，資為抗辯，並於原審答
    辯聲明：(一)被上訴人在第一審之訴應予駁回。(二)如受不利之
    判決，願供擔保請准宣告免假執行。
三、原審判命(一)上訴人應給付被上訴人503,999元及自98年12月4
    日起至清償日止，按年息百分之5計算之利息。(二)被上訴人
    其餘之訴駁回。(三)被上訴人勝訴部分得假執行；但上訴人以
    51萬元預供擔保，免為假執行。(四)被上訴人其餘假執行之聲
    請駁回。上訴人不服對其他敗訴部分聲明，提起上訴，並於
    本院求為判決：(一)原判決不利於上訴人部分廢棄。(二)前項廢
    棄部分，被上訴人在第一審之訴駁回。(三)第一、二審訴訟費
    用由被上訴人負擔。被上訴人則於本院聲明：上訴駁回。至
    原審判決駁回被上訴人其餘請求部分，未據被上訴人聲明不
    服，該部分已告確定，附此敘明。
四、兩造不爭執事項
（一）兩造就被上訴人所有系爭房屋簽立租賃契約，租賃期間為
      95年5月8日至98年6月19日，第一年每月租金為3萬元，自
      96年5月8日起調漲為3萬5千元，租賃契約第12條並約定「
      租期屆滿或租約無效或終止租約時，上訴人應即搬遷，將
      租賃物以原狀交還被上訴人，不得有任何要求，如有遲延
      ，上訴人每逾一日應給付被上訴人每日一萬元之違約金」
      。
（二）上訴人於98年6月19日租賃契約期滿後，由被上訴人代繳
      水電費共11,944元及上訴人於租賃期間應繳管理費3,800
      元，上訴人於98年7月21日將系爭房屋之鑰匙交還上訴人
      ，且未取回押租金6萬元。
五、兩造爭執事項
（一）系爭房屋地板的回復原狀以何種方式為適當？回復原狀費
      用以若干為適當？
（二）違約金是否過高？
六、本院之判斷
（一）系爭房屋地板的回復原狀以何種方式為適當？回復原狀費
      用以若干為適當？
  １、被上訴人主張系爭房屋地板回復原狀之方法，以更換地磚
      為適當一節，為上訴人所否認，辯稱以火烤除漆之方式為
      已足，並無全面更換地磚之必要云云。經查，證人呂清金
      於本院準備程序到庭證稱：「（受命法官問：國產地磚上
      面如果有鋪設塑膠地磚的話，用什麼辦法可把塑膠地磚拆
      除而不破壞國產地磚？費用多少？）如果塑膠地磚是用
       AB膠施工的話，無法清除，但是如果用強力膠的話，可
      以用噴燈（俗稱火雞）將塑膠地板板面加溫，讓強力膠退
      膠之後就可以把塑膠地板掀開，再用香蕉水去洗地磚上的
      殘膠，不會影響光澤，拆除費用一坪200元。」等語，固
      與上訴人上開所辯大致相同，惟本院審酌系爭房屋之地磚
      ，有多間木作隔間打洞留下之孔洞及裂痕，更換多片地磚
      將有色差問題，且上訴人於二樓浴室以泥作加高之方式興
      建廁所一間，於拆除後留下之地板勢將損壞，亦有重新鋪
      地磚之必要，另證人謝佳萬於同日到庭證稱：「（受命法
      官問：被上訴人的地板一定要全部更換地地磚才可以回復
      以前的地板？）看業主對於品質如何要求，因為系爭房屋
      的隔間很多，地板上洞很多，如壹片壹片換，不僅醜且耗
      時費工。因為縱使殘膠洗的很乾淨，業主也沒有辦法接受
      。」等語，顯見因系爭房屋有多處孔洞及廁所加高問題，
      單純以火烤除漆方式，無法完全回復系爭房屋之原狀，故
      系爭房屋之地板以全面換新地磚，再以租賃期間之年數計
      算折舊，為適當之方式，上訴人主張無全面更換地磚之必
      要云云，不足採信。
   2、又查，系爭房屋之樓梯扶手並未毀壞，如於更換地板時加
      以拆卸，再擇日安裝即可，並無換新之必要，故被上訴人
      請求上訴人支付系爭附表編號8所示之新裝樓梯扶手費用
      15,750元即無理由。惟樓梯扶手拆卸及安裝工資，據證人
      呂清金估計為5,000元，有同日證言在卷可查，本院認為
      符合一般工人二日之薪資行情，應屬可採，該筆費用屬回
      復原狀費用，自應由上訴人支付。
   3、另查，上訴人雖主張系爭附表第1項木作拆除及清運工作
      之費用以61,000元為已足，並提出友立科技有限公司之報
      價單為證，惟每家公司之營運成本及服務品質均有不同，
      報價有異自屬當然，尚不得謂被上訴人所支出之拆除運費
      78,750元雖較61,000元部分為多，即認不合理，故上開辯
      稱不足採信。
   4、又查，系爭附表第1、2、12、17項合計113,100元之支出
      ，係屬工資，性質上不予折舊，又第3、4、5、7、11等項
      費用，共178,490元，因係混和泥作工作添附成為房屋一
      部分，核以被上訴人提出之施工照片（見原審卷第78頁至
      第79頁），參照行政院87年1月15日頒布之固定資產耐用
      年表之記載，以其中第一類第一項房屋建築，編號1011
      ，辦公用、商店用、住宅用、公共場所用及不屬下列各項
      之加強磚造房屋計算折舊標準為適當，以使用年限為35年
      之平均法計算，使用35年後殘值為4,958元（178,490元÷
      36年＝4958.0元，元以下四捨五入），每年平均折舊
      4,958元〔（178,490元－4,958元）÷35年＝4958.0元，
      元以下四捨五入〕，每月平均折舊413元（4,958元÷12個
      月＝413.1元，元以下四捨五入），每日平均折舊14元（
      413元÷30日＝13.7元，元以下四捨五入），則系爭房屋
      租賃期間95年5月8日至98年6月19日，共3年1月12日，則
      租賃期間之折舊為15,455元，被上訴人此部分請求以163,
      035元為適當；另系爭附表第6、9、13、14、15、16項，
      共48,  830元，均係系爭房屋內設備，參照前揭固定資產
      耐用年表之記載，以其中第一類第二項房屋附屬設備，編
      號1025，給水、排水、煤氣、電氣、自動門設備或其他類
      為折舊標準，以使用年限為10年之平均法計算，使用10年
      後殘值為4,439元（48,830元÷11年＝4,439元），每年平
      均折舊4439元〔（48,830元－4,439元）÷10年＝4439元
      〕，每月平均折舊488元（4,439元÷12個月＝369.9元，
      元以下四捨五入），每日平均折舊12元（370元÷30日＝
      12.3元，元以下四捨五入），則系爭房屋租賃期間3年1
      月12日之折舊為13,644元（1137日×12元），被上訴人此
      部分請求以35,186元（48,830－13,644）為適當。又系爭
      附表第8項之樓梯扶手工資為5千元，已如前述，從而被上
      訴人回復原狀費用之請求，以316,321元為必要（
      113,100 元+163,  035元+35,186+5,000元＝316,321元）
      。
（二）違約金是否過高？
   1、按「當事人得約定債務人於債務不履行時，應支付違約金
      。違約金，除當事人另有訂定外，視為因不履行而生損害
      之賠償總額。其約定如債務人不於適當時期或不依適當方
      法履行債務時，即須支付違約金者，債權人除得請求履行
      債務外，違約金視為因不於適當時期或不依適當方法履行
      債務所生損害之賠償總額。」、「約定之違約金額過高者
      ，法院得減至相當之數額。」，民法第251條、第252條分
      別定有明文。經查，依系爭租賃契約書第12條及上開法條
      之規定，上訴人不於適當時期（租期屆滿或租約無效或終
      止租約）或不依適當方法（以原狀交還）履行債務時，即
      需支付違約金，而參照上揭規定，被上訴人除得請求被告
      履行回復債務外，違約金視為因不於適當時期或不依適當
      方法履行債務所生損害之賠償總額，是被上訴人得依民法
      第213條第3項之規定，請求上訴人支付回復原狀所必要之
      費用以代回復原狀外，亦得為違約金之請求；又該違約金
      既視為上訴人不於適當時期或不依適當方法履行債務所生
      損害之賠償總額，以上訴人於租期屆滿後遲不履行回復原
      狀之義務，經催告後仍未履行，被上訴人僅得自行僱工回
      復原狀，除受有施工期間自己不能使用受益之損害外，尚
      有依通常情形可得預期延後出租之財產上損害，是本院認
      為以每日平均租金1167元計算違約金，對照兩造所約定之
      每日1萬元違約金，尚屬適當。又上訴人於98年6月19日遷
      離系爭房屋時，尚未回復原狀，直至98年10月10日始由被
      上訴人施工完畢，此有被上訴人提出之施工照片日期並未
      見有早於98年10月10日完工之情形（見原審卷第71頁至第
      80 頁）及興和盛公司於98年11月2日出具統一發票可稽（
      見原審卷第23頁背面），是被上訴人主張違約期間應由98
      年6月20日起計算至98年10月10日止，堪可採信。又上訴
      人承租系爭房屋時，對於系爭房屋當時之樣貌為何，無法
      諉為不知，且鑰匙之寄還，亦非不可以掛號郵寄為之，事
      實上無窒礙難行之處，上訴人辯稱未能與被上訴人合意回
      復原狀之樣貌及無法繳回鑰匙係屬可歸責於被上訴人，應
      不予計算違約期間云云，係屬卸責之詞，不足採信。
   2、又查，上訴人違約交付系爭房屋之期間自98年6月20日起
      計算至98年10月10日止共113日，被上訴人於此段期間無
      法為使用收益行為，而被上訴人出租系爭房屋之每日租金
      為1,167元為兩造所不爭執，故計算被上訴人該段期間之
      損失，依填補損害之法則，應以每日1167元計算，合計以
      131,871元為適當。被上訴人逾此部份之請求，已逾其損
      害之數額，應予駁回。
 (三)綜上所述，被上訴人代支出(1)水電費共11,94 4元及被告於
     租賃期間應繳管理費3,800元、(2）回復原狀必要費用
     316,32 1元、(3)違約金131,871元，共463,936元，扣除上
     訴人未取回之押租金6萬元之餘額為403,936元。從而被上
     訴人依租賃之法律關係，請求上訴人給付403,936元及自上
     訴人收受起訴狀繕本之翌日起算（即98年12月3日）至清償
     日止，按年息百分之5計算之利息，為有理由，應予准許。
     逾此部分之請求，為無理由。又被上訴人雖主張以98年7月
     12日起算遲延利息，但被上訴人所寄發催告上訴人履行債
     務之98 年7月8日98詠智律字第23號律師函，係催告上訴人
     履行回復原狀義務並告知逾期將請求違約金之意旨，並非
     對本件請求之代繳水電費、應繳管理費、回復原狀必要費
     用及違約金確切金額之催告，尚難認係民法第229條第2項
     、第3項之催告，是本件遲延利息起算日仍應依民法第229
     條第2項後段之規定，即自上訴人收受起訴狀繕本之翌日起
     算，併予敘明。而原審判決除確定部分外，關於准許被上
     訴人上開應駁回部分之請求，係有違誤，應由本院予以廢
     棄，改判如主文第2項所示。另原審判決被上訴人應給付上
     訴人上開應准許部分之請求，並無不當，上訴意旨猶執前
     詞，指摘應予廢棄云云，為無理由，其上訴應予駁回。
七：據上論結，本件上訴為一部有理由、一部無理由，依民事訴
    訟法第436條之1第3項、第449條第1項、第450條、第79條，
    判決如主文。
中    華    民    國  100    年    8    月    17    日
            民事鳳山分庭審判長法  官   楊富強
                              法  官   張琬如
                              法  官   吳文婷
以上正本係照原本作成。
本判決不得上訴。
中    華    民    國  100    年    8    月    18    日
                              書記官   梁瑜玲